【裁判字號】    99,上易,32
【裁判日期】    990708
【裁判案由】    恐嚇取財
【裁判全文】
臺灣高等法院高雄分院刑事判決          99年度上易字第32號
上  訴  人  臺灣屏東地方法院檢察署檢察官
上  訴  人
即  被  告  甲○○
選任辯護人  郭宗塘律師
上  訴  人
即  被  告  乙○○
選任辯護人  郭宗塘律師
上列上訴人因被告恐嚇取財案件，不服臺灣屏東地方法院98年度
易字第220 號中華民國98年11月4 日第一審判決（起訴案號：臺
灣屏東地方法院檢察署97年度偵字第2387號），提起上訴，本院
判決如下：
    主  文
上訴駁回。
    事  實
一、甲○○因與丙○○（為設於屏東縣屏東市○○路○ 段463 號
    之賓馳有限公司實際負責人）間有金錢債務糾紛；甲○○乃
    於民國97年2 月15日下午2 時38分許，與乙○○及2 名真實
    姓名年籍不詳之成年男子（其中1 名綽號「阿龍」）至賓馳
    有限公司找丙○○，適丙○○從該公司正欲駕車離去之際，
    甲○○竟與乙○○及上開2 名成年男子共同基於以脅迫使人
    行無義務之事之犯意聯絡，先由甲○○向丙○○表示：「債
    務沒有處理，就不讓你走」等語，致丙○○心生畏懼而下車
    ，甲○○並要求丙○○至該公司2 樓辦公室商談，丙○○不
    從，甲○○表示若丙○○沒上去的話，就要讓他好看等語，
    丙○○遂與甲○○等人至該公司2 樓辦公室，甲○○乃請其
    中1 名成年男子陪同丙○○至該公司1 樓取本票，丙○○返
    回2 樓辦公室後，以公司小姐不在為由，表示無法簽發本票
    ，甲○○向丙○○恫稱：「這錢如果沒拿到，就不放過你，
    不讓你走」等語，要求丙○○簽發本票，後甲○○請其中1
    名成年男子至該公司1 樓，向會計丁○○索取本票1 本，丁○○遂打電話向丙○○詢問，丙○○遂請丁○○將本票交付
    予該名男子，丁○○因於電話中聽聞甲○○及乙○○向丙○○恫稱：「要不要簽，不然給你好看」等語，而欲將本票拿
    至2 樓辦公室與丙○○時，該名男子表示由其將本票拿至2
    樓辦公室即可，嗣後，甲○○一再要求丙○○簽發本票，並
    以「趕快簽，不然給你好看」等語脅迫丙○○，丙○○因懼
    怕甲○○、乙○○等人對其不利，遂依甲○○指示簽發如附
    表所示之本票10紙，面額合計新台幣（以下同）300 萬元，
    交付甲○○，以此脅迫方式使丙○○行無義務之事。嗣經丙○○報警處理，始悉上情。
二、案經屏東縣政府警察局屏東分局報告臺灣屏東地方法院檢察
    署檢察官偵查起訴。
    理  由
一、訊據上訴人即被告甲○○對於上開時地取得告訴人丙○○簽
    發附表所示之本票10紙，面額合計300 萬元之事實坦承不諱
    ，被告乙○○則矢口否認有何強制罪之犯行。被告甲○○辯
    稱：97年2 月15日下午2 時38分我有跟乙○○及二位成年男
    子去屏東市○○路○段463 號賓馳有限公司找丙○○，我有
    說「債務沒有處理，就不讓你走」，但沒有向丙○○說「你
    下車，不然就讓你好看」、「你沒有上去就要給你好看」等
    語，跟我去的那二個人沒有打丙○○，也沒有跟他說不配合
    要把他作掉，也沒有深入夾克假裝拿槍，丙○○有打電話給
    丁○○叫他拿本票上來，在電話中，跟我去的那二個人也沒
    有作勢要打丙○○，我也沒有說「要不要簽不然要給你好看
    」，拿到本票後，我也沒有說「如果不簽，要拖你出去，給
    你好看」、「趕快簽不然給你好看」等語，另外一個男子也
    沒有說「要不要做人，不然就請你出去，讓你消失」。被告
    乙○○則辯稱：97年2 月15日下午2 時38分我有跟甲○○及
    二位成年男子去屏東市○○路○段463 號賓馳有限公司找丙○○，我沒有跟丙○○講「如果你不配合要把你打死」，另
    外一個男子也沒有說「要不要做人，不然就請你出去，讓你
    消失」，丙○○確實有簽如起訴書附表所示之本票交給甲○○等語。
二、經查：
(一)、被告甲○○於97年2 月15日下午2 時38分許，與乙○○及2
    名真實姓名年籍不詳之成年男子（其中1 名綽號「阿龍」）
    至告訴人丙○○經營位於屏東市○○路○ 段463 號之賓馳有
    限公司，見丙○○正欲駕車外出，先由甲○○向丙○○表示
    ：「債務沒有處理，就不讓你走」等語，丙○○因而下車，
    甲○○並要求丙○○至該公司2 樓辦公室商談，丙○○不從
    ，甲○○表示若丙○○沒上去的話，就要讓他好看等語，丙○○遂與甲○○等人至該公司2 樓辦公室，甲○○乃請其中
    1 名成年男子陪同丙○○至該公司1 樓取本票，丙○○返回
    2 樓辦公室後，以公司小姐不在為由，表示無法簽發本票，
    甲○○向丙○○恫稱：「這債務沒有處理，不讓你走」等語
    ，要求丙○○簽發本票，後甲○○請其中1 名成年男子至該
    公司1 樓，向會計丁○○索取本票1 本，被告甲○○、乙○○以：「要不要簽，不然給你好看」等語，脅迫丙○○，丙○○因恐甲○○、乙○○等人對其不利，遂依甲○○指示簽
    發如附表所示之本票10紙之事實，業據告訴人即證人丙○○
    原審審理中結證屬實（原審98年7 月29日審判筆錄），並據
    證人丁○○於檢察官偵訊時及本院審理時證述明確卷( 偵卷
    第8 、9 頁、本院卷第75頁以下），並有附表所示之本票影
    本10紙、商用本票存根10紙、賓馳汽車公司監視錄影器截錄
    之現場相片3 張、賓馳有限公司相片13張在卷可證，被告甲○○亦坦承確有以「債務沒有處理，就不讓你走」等語，要
    求丙○○簽發附表所示之本票10紙，此部分之事實堪以認定
    。
(二)、告訴人丙○○雖一再陳稱：伊與被告甲○○沒有金錢糾紛，
    他們是要跟我借錢云云。惟查，丙○○與被告甲○○就賓馳
    有限公司確有合夥投資或債權債務等金錢往來乙節，業據證
    人即被告甲○○之妻葉佩芬於原審審理中結證：認識丙○○
    ，因為丙○○邀甲○○合夥賓馳的事情，丙○○常常到我們
    公司，我常常看到他，91年在我們台南市○○路○段93號公
    司看到他，甲○○與丙○○是合夥關係，他們投資汽車方面
    公司，在屏東，有聽過甲○○與丙○○在講投資的事情，是
    在辦公室，我在甲○○開設之公司擔任財務方面的職務，是
    泡沫紅茶連鎖店的公司，我在那邊擔任財務，我曾經拿過錢
    給丙○○，都在公司，我拿合夥賓馳的錢，大概在91年12月
    到92年3 、4 月左右，我陸續拿給他大概三百萬元現金，我
    們公司金庫每天都放七、八十萬元不等，這些錢有的是連鎖
    店收的現金，有的是從銀行領的，拿錢給丙○○沒有拿收據
    ，因為大家有共識，我要求營利事業登記證要掛甲○○為負
    責人，否則沒有保障，丙○○有影印賓馳營利事業登記表給
    我看，所以我們以為甲○○是負責人，甲○○實際上沒有參
    與賓馳公司營運，但是他會偶而下去屏東看等語（原審98年
    5 月20日審判筆錄）。證人許隆喬亦結證：我認識甲○○及
    丙○○，在91、92年間，丙○○是透過甲○○認識的，91、
    92年間丙○○到台南甲○○所經營茶店找甲○○我有在場甲○○與丙○○合夥賓馳公司，在屏東賣車、維修車，他們有
    談到資金，甲○○有投資這間公司，丙○○有去那邊說，事
    後丙○○與甲○○有糾紛，因為那筆債務有協調過很多次，
    協調時，三、四次我有在場，在屏東賣車那間，另一次在高
    雄金礦咖啡，時間大概是三年前，大約95年中左右，甲○○
    錢借給丙○○，但丙○○說他手頭鬆才要處理，但是遲遲都
    沒有處理，應該是合夥，之前有說這筆錢如何處理，依我所
    知甲○○要丙○○還他二、三百萬元左右，丙○○有私底下
    找我談這件事情，是二年前我車子開到高雄BMW 維修廠，我
    有打電話請他過來，問他你們二個人糾紛要如何處理，他說
    手頭比較鬆才要處理，我知道丙○○與甲○○有金錢的糾紛
    ，至於是投資什麼我不知道，我知道丙○○有欠甲○○錢，
    至於多少我不知道，甲○○都在阿二公司拿錢給丙○○，拿
    了多少錢我就不知道，我看過一、二次，拿錢沒有簽收據，
    我與甲○○是朋友關係，我家在他那裡附近，他們是辦公室
    ，沒有隔間，我有聽到投資的事情，有看到丙○○拿錢等語
    （原審98年5 月20日審判筆錄) 。另證人蘇芳儀亦結證：甲○○是我老闆，我在甲○○經營之阿二冰茶有限公司擔任會
    計，於91年5 月我就在那邊任職，97年離職，有看到丙○○
    ，在阿二冰茶公司上班有看過丙○○，丙○○到公司都老闆
    講話，他們在公司講話的內容我偶而有聽到，我曾經看到甲○○的太太拿錢給丙○○，看過四、五次，一次拿多少錢我
    不知道，我知道老闆會叫老闆娘去前面，老闆娘會去拿錢，
    每次應該有二、三十萬元，我知道甲○○有投資屏東汽車公
    司的生意，我們辦公桌放有甲○○賓馳公司的名片，我有聽
    過甲○○說他有投資賓士汽車的生意，老闆娘拿錢給丙○○
    ，我聽到投資，資金不足要增資，我聽丙○○說的，我在旁
    邊聽到的，丙○○會拿公文給老闆簽，但是簽內容是什麼我
    不知道，因為丙○○會直接來公司，我們每天都會有現金，
    從保險箱拿比較快，不是借錢而是增資，我們在掃地，他們
    講的內容我們有時候會聽到，聽丙○○說資金不足需要多少
    多少，丙○○有說賓馳公司資金不足，需要多少我不知道，
    我是97年1 、2 月聽到他們有糾紛等語（原審98年5 月20日
    審判筆錄）。再參以丙○○於原審審理中證稱：甲○○確有
    多次匯款給伊，透過他太太葉佩芬交通銀行的帳戶，因為那
    時信用不良，才匯到伊指定之帳戶，…，我有到台南甲○○
    的公司找過甲○○，他牽車子到我那邊保養，保養完我牽車
    還他，我車子牽了蠻多次過去，因為甲○○牽車很多次過去
    我那邊保養，我的保養廠在屏東市○○路，甲○○保養的車
    子一部賓士車、一部BMW ，這二輛是他的，還有貨車，因為
    我的維修費用較低，所以甲○○雖然住在台南，仍將車子開
    到屏東給我保養等語，被告甲○○確有多次匯款或給付金錢
    予丙○○，且丙○○與被告甲○○間顯然交情匪淺或者甲○○確有投資賓馳有限公司，否則被告甲○○豈會將3 部車自
    台南市駛至屏東市交由丙○○之賓馳有限公司保養，而保養
    完畢由丙○○專程駕駛至台南市交付被告甲○○，則丙○○
    與被告甲○○間除有金錢往來之外，被告甲○○辯稱：伊有
    投資賓馳有限公司等語，尚非子虛。
(三)、又賓馳有限公司之董事原係登記為訴外人李政國，於92年3
    月21日變更登記為被告甲○○，嗣於94年10月28日又變更登
    記為李政國之事實，有經濟部中部辦公室97年5 月29日經中
    三字第09736076050 號函附之賓馳有限公司歷次變更登記表
    影本1 份附於偵卷可按( 偵卷第43至68頁），是被告甲○○
    確曾於92年3 月21日至94年10月28日止，擔任賓馳有限公司
    之負責人，且丙○○亦於93年2 月間將賓馳有限公司之之營
    利事業登記證影本、賓馳有限公司91年度、92年度營利事業
    所得稅結算申報書、91年、92年營業人銷售額與稅額申報書
    （即401 表）、資產負債表、損益表等交付被告甲○○，由
    甲○○以賓馳有限公司為借款人，甲○○為連帶保證人，持
    以向第一商業銀行貸款300 萬元，另被告甲○○所有之台灣
    銀行台南分行、府前分行帳戶於93年12月29日各轉帳100 萬
    元至不詳帳戶，而賓馳有限公司於94年1 月12日，自該公司
    帳戶匯款入甲○○位於台灣銀行台南分行、府前分行甲○○
    帳戶各100 萬元等情，有第一商業銀行運河分行98年8 月14
    日一運河第108 號函附之賓馳有限公司於93年2 月間向第一
    銀行辦理貸款相關資料及台灣銀行光碟櫃歷史明細查詢系統
    （帳號000000000000號、000000000000號），而93年12月29
    日及94年1 月12日被告甲○○尚係賓馳有限公司之董事，堪
    認丙○○經營之賓馳有限公司與被告甲○○確有金錢往來。
    證人即告訴人丙○○固於原審審理中結證：我沒有找甲○○
    投資賓馳有限公司，甲○○也沒有投資，我沒有跟甲○○有
    任何金錢往來，因為九十五年間，他有跟我借錢，錢是公司
    的，我也沒有錢借他，後來陸續找人找我，我有到台南甲○○的公司找過甲○○，他牽車子到我那邊保養，保養完我牽
    車還他，我車子牽了蠻多次過去，因為甲○○牽車很多次過
    去我那邊保養，我的保養廠在屏東市○○路，甲○○保養的
    車子一部賓士車、一部BMW ，這二輛是他的，還有貨車，因
    為我的維修費用較低，所以甲○○雖然住在台南，仍將車子
    開到屏東給我保養。我是透過當兵的班長認識甲○○，賓馳
    汽車公司是我開的，我是實際負責人，但是公司沒有掛我名
    字，因為九十四年房地產關係，信用有瑕疵，無法掛我名字
    為負責人，賓馳有限公司，因為另一個股東李政國要去越南
    投資，李政國不能掛負責人，當時甲○○在場，甲○○跟李
    政國講說可以協助這個事情，李政國問我甲○○妥不妥當，
    我跟李政國說應該可以，李政國與甲○○在車廠認識，當時
    甲○○有同意擔任負責人，只有掛名，實際上沒有投資，甲○○當時常去我公司那邊坐，正好李政國也在那邊，李政國
    同意用他的名字擔任公司的負責人，甲○○確有多次匯款給
    我，透過他太太葉佩芬交通銀行的帳戶，因為那時信用不良
    ，才匯到我所指定的帳戶，但那是汽車貸款塗銷。會找甲○○當人頭是因為李政國這樣講，我沒有拒絕，所以過戶給他
    ，因為當時有需求，他幫我，所以我過戶給他，過戶二年；
    甲○○有去跟銀行借一筆款項，拿公司抵押，他自己刻公司
    印章，至於他如何設定這段我不清楚，我有拿影印公司執照
    、401 表報稅單給他，因為他要幫我估公司資產有多高，幫
    我問問看可以貸款多少，當時我同意，後來用公司名義貸款
    300 多萬元等語( 原審98年7 月29日審判筆錄）。被告甲○○若非真正投資賓馳有限公司，何以丙○○同意將賓馳有限
    公司之董事變更為甲○○，由甲○○擔任該公司董事即負責
    人長達2 年7 月時間，況丙○○又提供賓馳有限公司上開資
    料由當時之負責人甲○○以賓馳有限公司之名義，並由甲○○擔任連帶保證人向第一銀行貸款300 萬元，丙○○亦證稱
    ：甲○○確有多次匯款給伊，透過他太太葉佩芬交通銀行的
    帳戶，因為那時信用不良，才匯到伊指定之帳戶等語，是被
    告甲○○確有多次匯款予丙○○，亦堪認定。是丙○○證稱
    與被告甲○○沒有金錢往來，甲○○只有掛名之負責人，沒
    有投資賓馳有限公司云云，顯與事實不符，不足採信。至於
    證人丁○○雖稱：賓馳有限公司只有積欠銀行債務，我在本
    案發生之前，沒有見過被告二人等語，依上述說明，並不據
    為告訴人與被告甲○○無債務糾紛之證據。
(四)、綜上所述，被告甲○○因與丙○○間有債務糾紛，於上開時
    地夥同被告乙○○及2名真實姓名年籍不詳之成年男子至賓
    馳有限公司找丙○○，並以脅迫之方式，共同強迫丙○○簽
    發附表所示之本票10紙等情，應堪認定，被告甲○○、乙○○所辯均無可採，本件事證明確，被告上揭犯行堪予認定。
三、查被告甲○○對於告訴人丙○○固然確有金錢債務糾紛，然
    其強迫告訴人丙○○返回公司辦公室及簽發本票以償債之行
    為，係以脅迫之方式使人行無義務之事，應以刑法第304 條
    第1 項之罪相繩。是核被告甲○○、乙○○所為，係犯刑法
    第304 條第1 項之以脅迫之方式使人行無義務之事罪。被告
    甲○○、乙○○與與其他2 名不詳姓名年籍之成年者間，有
    犯意聯絡及行為分擔，皆為共同正犯。公訴意旨認被告甲○○與丙○○間無金錢糾紛，認被告2 人係基於為自己不法所
    有之意圖，恐嚇丙○○，致丙○○心生畏懼而簽發本件本票
    ，係涉犯同法第346 條第1 項之恐嚇取財罪，尚有未合，惟
    因二者基本社會事實同一，爰依法變更起訴法條。
四、原審因而適用刑法第28條、第304 條第1 項、第41條第1 項
    前段，刑法施行法第1 條之1 規定，並審酌被告2 人以脅迫
    方式，使被害人開立本票，行為誠屬失當，被告甲○○在原
    審坦承部分犯行，被告乙○○執詞辯解，惟念其2 人脅迫之
    手段尚非激烈等一切情狀，分別量處有期徒刑5 月，並諭知
    易科罰金以新台幣1 千元折算一日。經核原判決認事用法，
    尚無不合，量刑亦屬允當。被告甲○○上訴意旨，認原判決
    量刑過重，被告乙○○上訴意否認犯罪，指摘原判決不當，
    即為無理由；檢察官循告訴人請求上訴意旨，認被告二人應
    成立恐嚇取財罪，均為無理由；均應予駁回。
據上論斷，應依刑事訴訟法第368 條，判決如主文。
本案經檢察官林敏惠到庭執行職務。
中    華    民    國    99    年    7     月    8     日
                  刑事第一庭    審判長法  官  周賢銳
                                      法  官  施柏宏
                                      法  官  黃仁松
以上正本證明與原本無異。
不得上訴。
中    華    民    國    99    年    7     月    8     日
                                      書記官  林家煜
附錄本件判決論罪科刑法條：
中華民國刑法第304條第1項
以強暴、脅迫使人行無義務之事或妨害人行使權利者，處 3 年以
下有期徒刑、拘役或 3 百元以下罰金。
附表：
┌──┬────┬───┬──────┬─────────┐
│編號│本票號碼│發票人│發  票  日  │票面金額（新臺幣）│
├──┼────┼───┼──────┼─────────┤
│ 1  │0000000 │丙○○│97年2月20日 │30萬元            │
├──┼────┼───┼──────┼─────────┤
│ 2  │0000000 │丙○○│97年1月20日 │30萬元            │
├──┼────┼───┼──────┼─────────┤
│ 3  │0000000 │丙○○│97年3月20日 │30萬元            │
├──┼────┼───┼──────┼─────────┤
│ 4  │0000000 │丙○○│96年11月20日│30萬元            │
├──┼────┼───┼──────┼─────────┤
│ 5  │0000000 │丙○○│96年12月20日│30萬元            │
├──┼────┼───┼──────┼─────────┤
│ 6  │0000000 │丙○○│97年8月20日 │30萬元            │
├──┼────┼───┼──────┼─────────┤
│ 7  │0000000 │丙○○│97年7月20日 │30萬元            │
├──┼────┼───┼──────┼─────────┤
│ 8  │0000000 │丙○○│97年6月20日 │30萬元            │
├──┼────┼───┼──────┼─────────┤
│ 9  │0000000 │丙○○│97年5月20日 │30萬元            │
├──┼────┼───┼──────┼─────────┤
│10  │0000000 │丙○○│97年4月20日 │30萬元            │
└──┴────┴───┴──────┴─────────┘

司法院資訊處製作；財團法人民間司法改革基金會備份。
